ACORDAO-COMPLETO-2517521

ACÓRDÃO 7214/2022 ATA 40/2022 - SEGUNDA CÂMARA

VISTOS, relatados e discutidos estes autos de Tomada de Contas Especial instaurada pelo Banco do Nordeste do Brasil S.A., em razão da não comprovação da regular aplicação dos recursos repassados por meio do Convênio 2010/0167, firmado entre o BNB e o Instituto de Juventude Contemporânea, para "elaborar um diagnóstico institucional e organizacional de organizações da sociedade civil, na RM de Fortaleza e no Sertão Central, auxiliando na construção de cenários futuros de oportunidades de parcerias estratégicas com foco na mobilização do combate à pobreza, empreendida pelo Banco do Nordeste do Brasil S/A.",
ACORDAM os Ministros do Tribunal de Contas da União, reunidos em Sessão da Segunda Câmara, em:
 9.1 reconhecer de ofício a ocorrência da prescrição das pretensões punitiva e ressarcitória quanto ao objeto das presentes contas, ordenando o arquivamento do feito;
 9.2 encaminhar cópia do presente Acórdão ao Banco do Nordeste do Brasil S.A. e aos responsáveis, para ciência, informando que a presente deliberação, acompanhada do Relatório e do Voto que a fundamentam está disponível para a consulta no endereço www.tcu.gov.br/acordaos, além de esclarecer que, caso requerido, o TCU poderá fornecer sem custos as correspondentes cópias, de forma impressa.

Tomada de Contas Especial instaurada pelo Banco do Nordeste do Brasil S.A., em razão da não comprovação da regular aplicação dos recursos repassados por meio do Convênio 2010/0167, firmado entre o BNB e o Instituto de Juventude Contemporânea, para elaborar um diagnóstico institucional e organizacional de organizações da sociedade civil, na RM de Fortaleza e no Sertão Central.

Segunda Câmara

Banco do Nordeste do Brasil S.A.

3. Interessados/Responsáveis:
3.1. Responsáveis: Edson Ferreira Lima (XXX.313.063-XX); Francisco Rodrigo Josino Amaral (XXX.460.623-XX); Instituto de Juventude Contemporânea (03.380.429/0001-40); Marcos Paulo Campos Cavalcanti de Mello (XXX.786.923-XX).

13.1. Ministros presentes: Bruno Dantas (Presidente), Aroldo Cedraz e Antonio Anastasia (Relator).
13.2. Ministro-Substituto presente: Marcos Bemquerer Costa.

ANTONIO ANASTASIA

Tratam os autos de Tomada de Contas Especial instaurada pelo Banco do Nordeste do Brasil S.A., em razão da não comprovação da regular aplicação dos recursos repassados por meio do Convênio 2010/0167, firmado entre o BNB e o Instituto de Juventude Contemporânea, para "elaborar um diagnóstico institucional e organizacional de organizações da sociedade civil, na RM de Fortaleza e no Sertão Central, auxiliando na construção de cenários futuros de oportunidades de parcerias estratégicas com foco na mobilização do combate à pobreza, empreendida pelo Banco do Nordeste do Brasil S/A."
EXAME PRELIMINAR
2.	Não houve exame preliminar nos autos. No entanto, o disposto no art. 10 da IN-TCU nº 71/2012 foi observado, vez que constam nos autos os documentos elencados no referido dispositivo normativo que se enquadram ao caso vertente e que possibilitam a análise do mérito da questão em debate e o amplo exercício do contraditório e do direito de defesa.
INSTRUÇÃO INICIAL
3.	Conforme Instrução Inicial contida à peça 92, propôs a Unidade Técnica a citação dos responsáveis Instituto de Juventude Contemporânea, Francisco Rodrigo Josino Amaral e Marcos Paulo Campos Cavalcanti de Mello, para que apresentassem alegações de defesa e/ou recolhessem os débitos a ele imputados, por conta da não comprovação da execução física do objeto do convênio e/ou da boa e regular execução financeira dos recursos, em face de irregularidades apontadas em pareceres técnico-financeiro do órgão repassador, e, especificamente com relação ao Instituto de Juventude Contemporânea, também por conta da não comprovação do aporte da contrapartida pactuada do convênio descrito como "O CAPITAL SOCIAL MOBILIZADO CONTRA A POBREZA: elaborar um diagnóstico institucional e organizacional de organizações da sociedade civil, na RM de Fortaleza e no Sertão Central, auxiliando na construção de cenários futuros de oportunidades de parcerias estratégicas com loco na mobilização do combate à pobreza empreendida pelo Banco do Nordeste do Brasil S/A.". Com relação ao responsável Edson Ferreira Lima, foi proposta sua oitiva em audiência pelo não cumprimento do prazo originalmente estipulado para a prestação de contas do convênio ora em análise.
CITAÇÕES E AUDIÊNCIA
4.	Conforme documentos inclusos às peças 106/107, 108/109, 111 e 166/168, as citações e ciência da audiência dos responsáveis foram realizadas com êxito. Todos, à exceção do Instituto de Juventude Contemporânea, ofertaram regularmente suas respectivas alegações de defesa e razões de justificativa.
INSTRUÇÃO FINAL
5.	Ao final, devidamente instruído o feito, a Unidade Técnica apresentou proposta de encaminhamento acorde, a qual, na forma do inciso I, §3º do art. 1º da Lei nº 8.443/92, abaixo transcrevo (peças 171/173) :
"INTRODUÇÃO
Cuidam os autos de tomada de contas especial instaurada pelo Banco do Nordeste do Brasil S.A. (BNB) , em desfavor de Instituto de Juventude Contemporânea (CNPJ: 03.380.429/0001-40) , Francisco Rodrigo Josino Amaral (CPF: XXX.460.623-XX) , Marcos Paulo Campos Cavalcanti de Mello (CPF: XXX.786.923-XX) e Edson Ferreira Lima (CPF: XXX.313.063-XX) , em razão de não comprovação da regular aplicação dos recursos repassados por meio do Convênio 2010/0167 (peça 4) , firmado entre o BNB e o Instituto referido, e que tinha por objeto "elaborar um diagnóstico institucional e organizacional de organizações da sociedade civil, na RM de Fortaleza e no Sertão Central, auxiliando na construção de cenários futuros de oportunidades de parcerias estratégicas com foco na mobilização do combate à pobreza, empreendida pelo Banco do Nordeste do Brasil S/A.	".
HISTÓRICO
Em 25/7/2018, com fundamento na IN/TCU 71/2012, alterada pela IN/TCU 76/2016 e DN/TCU 155/2016, o dirigente da instituição Banco do Nordeste do Brasil S.A. autorizou a instauração da tomada de contas especial (peça 1) . O processo foi registrado no sistema e-TCE com o número 1634/2018.
O Convênio 2010/167 foi firmado no valor de R$ 71.000,00, sendo R$ 64.500,00 à conta do concedente e R$ 6.500,00 referentes à contrapartida do convenente. Teve vigência de 27/12/2010 a 27/12/2012, com prazo para apresentação da prestação de contas em 25/2/2013. Os repasses efetivos da União totalizaram R$ 63.800,99.
	O fundamento para a instauração da Tomada de Contas Especial, conforme consignado na matriz de responsabilização elaborada pelo tomador de contas, foi a constatação das seguintes irregularidades: 
Não comprovação da execução física do objeto do convênio BNB-IJC FDR nº . 2010/0167 "O Capital Social Mobilizado Contra a Pobreza", uma vez que relatório técnico apresentado ao CONCEDENTE consistiu em uma descrição dos resultados obtidos sem a evidenciação dos meios de sua obtenção, como previsto no Anexo 1, notas, folha 7 do instrumento de convênio celebrado.
Não demonstração da adoção de medidas para o resguardo do patrimônio público relativo aos recursos repassado no âmbito do convênio BNB-IJC FDR nº . 2010/0167 - O CAPITAL SOCIAL MOBILIZADO CONTRA A POBREZA.
Não comprovação do aporte da contrapartida pactuada do convênio BNB-IJC FDR nº . 2010/0167 - "O CAPITAL SOCIAL MOBILIZADO CONTRA A POBREZA".
Divergência total entre a movimentação financeira e os documentos de despesa apresentados, no âmbito do convênio BNB-IJC FDR nº . 2010/0167 "O Capital Social Mobilizado Contra a Pobreza", uma vez que da análise dos documentos apresentados, a execução do projeto não observou ao disposto nas cláusulas estabelecidas no instrumento de convênio e na IN/STN n° 01/1997, conforme ocorrências listadas no Anexo - Ocorrências Financeiras, tais como documentos fiscais não originais ou equivalentes, sem identificação do convênio, emitidos em nome de terceiros, sem discriminação dos serviços/produtos, cheques emitidos em nome de terceiros não fornecedores, apresentação de recibos etc.
Os responsáveis arrolados na fase interna foram devidamente comunicados e, diante da ausência de justificativas suficientes para elidir as irregularidades e da não devolução dos recursos, instaurou-se a tomada de contas especial.
	No relatório (peça 85) , o tomador de contas concluiu que o prejuízo importaria no valor original de R$ 69.705,93, imputando-se a responsabilidade a Instituto de Juventude Contemporânea, na condição de contratado, Francisco Rodrigo Josino Amaral, Diretor-Presidente, no período de 30/7/2009 a 24/8/2011, na condição de dirigente, Marcos Paulo Campos Cavalcanti de Mello, Diretor-Presidente, no período de 25/8/2011 a 5/3/2012, na condição de dirigente, Debora Marjorie Soares Barbosa Saraiva, Diretora-Presidente, no período de 6/3/2012 a 22/6/2012, na condição de dirigente, e Edson Ferreira Lima, Diretor-Presidente, no período de 23/6/2012 a 7/8/2014, na condição de dirigente. 
		Em 20/9/2019, a Controladoria-Geral da União emitiu o relatório de auditoria (peça 86) , em concordância com o relatório do tomador de contas. O certificado de auditoria e o parecer do dirigente do órgão de controle interno concluíram pela irregularidade das presentes contas (peças 87 e 88) .
	Em 1/10/2019, o ministro responsável pela área atestou haver tomado conhecimento das conclusões contidas no relatório e certificado de auditoria, bem como do parecer conclusivo do dirigente do órgão de controle interno, manifestando-se pela irregularidade das contas, e determinou o encaminhamento do processo ao Tribunal de Contas da União (peça 89) .
Em instrução preliminar (peça 92) , foi proposta a citação e/ou audiência dos responsáveis arrolados nos autos em relação a três irregularidades apuradas neste feito. A proposta teve a anuência do corpo dirigente desta unidade técnica (peças 93-94) .
ANÁLISE DOS PRESSUPOSTOS DE PROCEDIBILIDADE DA IN/TCU 71/2012
Apreciação do Prejuízo ao Contraditório e Ampla Defesa
	Verifica-se que não houve o transcurso de mais de dez anos desde o fato gerador sem que tenha havido a notificação dos responsáveis pela autoridade administrativa federal competente (art. 6º, inciso II, c/c art. 19 da IN/TCU 71/2012, modificada pela IN/TCU 76/2016) , uma vez que o fato gerador da irregularidade sancionada ocorreu em 27/12/2012, e os responsáveis foram notificados sobre as irregularidades pela autoridade administrativa competente conforme abaixo:
Instituto de Juventude Contemporânea, por meio do edital acostado à peça 13, publicado em 21/6/2018.
Francisco Rodrigo Josino Amaral, por meio do ofício acostado à peça 20, recebido em 30/7/2018, conforme AR (peça 21) .
Marcos Paulo Campos Cavalcanti de Mello, por meio do ofício acostado à peça 15, recebido em 7/5/2018, conforme AR (peça 18) .
Edson Ferreira Lima, excepcionalmente, não houve notificação, mas a citação ocorreu antes dos dez anos.
Valor de Constituição da TCE 	
	Verifica-se, ainda, que o valor atualizado do débito apurado (sem juros) em 1/1/2017 é de R$ 97.903,67, e que apesar de ser inferior ao limite de R$ 100.000,00 constitui TCE em conjunto com o débito 1316/2018, do mesmo responsável cuja soma ultrapassa o valor de R$ 100.000,00, na forma estabelecida conforme os arts. 6º, § 1°, e 19 da IN/TCU 71/2012, modificada pela IN/TCU 76/2016. 
OUTROS PROCESSOS/DÉBITOS NOS SISTEMAS DO TCU COM OS MESMOS RESPONSÁVEIS
	Informa-se que foi encontrado processo no Tribunal com os mesmos responsáveis:
	Responsável
	Processos

	Instituto de Juventude Contemporânea
	Processo 043.291/2018-0 (TCE, aberto) e Processo 036.488/2019-4 (TCE, aberto) 

	Francisco Rodrigo Josino Amaral
	Processo 043.291/2018-0 (TCE, aberto) e Processo 036.488/2019-4 (TCE, aberto) 

	Marcos Paulo C. Cavalcanti de Mello
	Processo 043.291/2018-0 (TCE, aberto) 

	Edson Ferreira Lima
	Processo 043.291/2018-0 (TCE, aberto) e Processo 036.488/2019-4 (TCE, aberto) 

	A tomada de contas especial está, assim, devidamente constituída e em condição de ser instruída.
EXAME TÉCNICO			 
Na instrução precedente (peça 92) , houve a delimitação da responsabilidade pelo débito consignado nestas contas, envolvendo a apuração dos fatos, a identificação de três responsáveis e a quantificação do dano ao erário, dando ensejo à proposta de citação deles, além de audiência de outro responsável. As propostas foram realizadas nos seguintes termos:
Irregularidade 1: 	não comprovação da execução física do objeto do convênio e/ou da boa e regular execução financeira dos recursos, em face de irregularidades apontadas em pareceres técnicos-financeiros do órgão repassador (citação dos responsáveis nos valores indicados nos ofícios citatórios - há parcelas do débito atribuídas solidariamente ao convenente e a cada um dos dirigentes à época, e parcelas apenas ao convenente) .
Responsáveis: Instituto de Juventude Contemporânea, Francisco Rodrigo Josino Amaral e Marcos Paulo Campos Cavalcanti de Mello 
Conduta: deixar de apresentar elementos comprobatórios dos critérios e das atividades desenvolvidas para consecução do objeto; apresentar recibo de pessoa jurídica em lugar de nota fiscal; deixar de enviar relatórios exigidos na prestação de contas; realizar pagamento acima do valor previsto no orçamento; emitir cheque a favor de terceiros; apresentar documentação fiscal que não faz referência ao convênio.
Nexo de causalidade: as condutas impediram a comprovação da execução do objeto e o estabelecimento de nexo causal entre os recursos e as despesas efetuadas.
Culpabilidade: não há excludentes de ilicitude, de culpabilidade e de punibilidade; é razoável supor que o administrador responsável pela pessoa jurídica tinha consciência da ilicitude de sua conduta; era exigível condutas diversas das praticadas, qual seja, comprovar por meio de documentos a efetiva execução física de todos os itens previstos no plano de trabalho e a regular aplicação financeira dos recursos.
Irregularidade 2: não comprovação do aporte da contrapartida pactuada do convênio descrito como "o capital social mobilizado contra a pobreza: elaborar um diagnóstico institucional e organizacional de organizações da sociedade civil, na RM de Fortaleza e no Sertão Central, auxiliando na construção de cenários futuros de oportunidades de parcerias estratégicas com loco na mobilização do combate à pobreza empreendida pelo Banco do Nordeste do Brasil S/A." (citação do responsável no valor indicado no ofício citatório) .
Responsável: Instituto de Juventude Contemporânea
Conduta: não comprovar a aplicação dos recursos da contrapartida no objeto do instrumento em questão.
Nexo de causalidade: a não comprovação da aplicação dos recursos da contrapartida resulta na utilização indevida dos recursos federais transferidos para substituir as despesas que deveriam ser custeadas com os recursos do convenente, resultando em presunção de prejuízo ao erário.
Culpabilidade: não há excludentes de ilicitude, de culpabilidade e de punibilidade; é razoável supor que o administrador responsável pela pessoa jurídica tinha consciência da ilicitude de sua conduta; era exigível conduta diversa da praticada, qual seja, aplicar os recursos da contrapartida na forma pactuada no instrumento.
	Irregularidade 3: 	não cumprimento do prazo originalmente estipulado para prestação de contas do convênio descrito como "o capital social mobilizado contra a pobreza: elaborar um diagnóstico institucional e organizacional de organizações da sociedade civil, na RM de Fortaleza e no Sertão Central, auxiliando na construção de cenários futuros de oportunidades de parcerias estratégicas com loco na mobilização do combate à pobreza empreendida pelo Banco do Nordeste do Brasil S/A", cujo prazo encerrou-se em 25/2/2013 (audiência do responsável) .
Responsável: Edson Ferreira Lima
Conduta: descumprir o prazo originalmente estipulado para prestação de contas dos recursos federais recebidos à conta do instrumento em questão, o qual se encerrou em 25/2/2013.
Nexo de causalidade: a conduta descrita impediu o estabelecimento do nexo causal entre as possíveis despesas efetuadas com os recursos recebidos, no âmbito do instrumento em questão, no período de 27/12/2010 a 27/12/2012.
Culpabilidade: não há excludentes de ilicitude, de culpabilidade e de punibilidade; é razoável supor que o responsável tinha consciência da ilicitude de sua conduta; era exigível conduta diversa da praticada, qual seja, desincumbir-se do seu dever por meio da apresentação da prestação de contas no prazo e forma devidos.
Conforme Despacho de Conclusão das Comunicações Processuais da Seproc (peça 169) , as providências inerentes às comunicações processuais em relação aos responsáveis foram concluídas. 
A tabela a seguir retrata os expedientes, resposta à citação ou audiência e demais comunicações, com referência à localização daqueles elementos no processo:	
	Responsável
	Ofício/AR
	Edital
	Resposta

	Instituto de Juventude Contemporânea 
	peças 101-102, 106, 128, 130, 150-162
	peças 166-168
	não houve

	Francisco R. Josino Amaral
	peças 111, 129 e 131
	---
	peças 135-140, 147-148

	Marcos Paulo C. C. de Mello
	peças 104-105 e 107
	---
	peças 114-125

	Edson Ferreira Lima
	peças 103-104, 108-109
	---
	Peça 110

Fonte: Despacho Seproc (peça 169) e consulta ao processo; pesquisas de endereços (Instituto: peças 95-96, 127, 149, 155, 158, 163 e 165; Francisco: peças 98 e 126; Marcos: peça 97; Edson: peça 99 e 100) ; Instituto e seus representantes legais foram notificados em endereço constante da base da Receita Federal e em outras fontes (Renach/TSE/TCU outros processos) ; vista eletrônica (Francisco: peças 133-134) ; elementos juntados com mesmo teor (as peças 135-140 são idênticas às peças 141-146) . 
Da validade da notificação
Preliminarmente, cumpre tecer breves considerações sobre a forma como são realizadas as comunicações processuais no TCU. A esse respeito, destacam-se o art. 179, do Regimento Interno do TCU (Resolução 155, de 4/12/2002) , e o art. 4º, inciso III, § 1º, da Resolução TCU 170, de 30 de junho de 2004, in verbis:
Art. 179. A citação, a audiência ou a notificação, bem como a comunicação de diligência, far-se-ão: 
I - mediante ciência da parte, efetivada por servidor designado, por meio eletrônico, fac-símile, telegrama ou qualquer outra forma, desde que fique confirmada inequivocamente a entrega da comunicação ao destinatário; 
II - mediante carta registrada, com aviso de recebimento que comprove a entrega no endereço do destinatário; 
III - por edital publicado no Diário Oficial da União, quando o seu destinatário não for localizado (...) 
Art. 3º As comunicações serão dirigidas ao responsável, ou ao interessado, ou ao dirigente de órgão ou entidade, ou ao representante legal ou ao procurador constituído nos autos, com poderes expressos no mandato para esse fim, por meio de: 
I - correio eletrônico, fac-símile ou telegrama; 
II - servidor designado; 
III - carta registrada, com aviso de recebimento; 
IV - edital publicado no Diário Oficial da União, quando o seu destinatário não for localizado, nas hipóteses em que seja necessário o exercício de defesa". 
Art. 4º. Consideram-se entregues as comunicações: 
I - efetivadas conforme disposto nos incisos I e II do artigo anterior, mediante confirmação da ciência do destinatário; 
II - realizadas na forma prevista no inciso III do artigo anterior, com o retorno do aviso de recebimento, entregue comprovadamente no endereço do destinatário; 
III - na data de publicação do edital no Diário Oficial da União, quando realizadas na forma prevista no inciso IV do artigo anterior. 
§ 1º O endereço do destinatário deverá ser previamente confirmado mediante consulta aos sistemas disponíveis ao Tribunal ou a outros meios de informação, a qual deverá ser juntada ao respectivo processo. (...) (Grifos acrescidos) 
Bem se vê, portanto, que a validade da citação por edital, quando o seu destinatário não for localizado, depende apenas da sua publicação no Diário Oficial da União, o que ocorreu no presente caso. 
Da revelia do Instituto de Juventude Contemporânea
A citação do responsável se deu por meio do Edital 40/2021-TCU/Seproc, publicado no DOU em 29/1/2021 (peça 166-168) . Inúmeras tentativas de notificação foram realizadas ao Instituto e aos seus dirigentes, todas frustradas (peças 101-102, 106, 128, 130, 150-162) , em endereços constante da base da Receita Federal e em outras fontes (Renach/TSE/TCU outros processos) , conforme as pesquisas de endereços juntadas aos autos (peças 95-96, 127, 149, 155, 158, 163 e 165) , mas o responsável permaneceu silente (peça 97) . 
Em consonância com os normativos do TCU, cujos dispositivos foram destacados anteriormente, consideram-se entregues as comunicações com a publicação do edital no Diário Oficial da União, quando o seu destinatário não for localizado, como foi o presente caso.
Nos processos do TCU, a revelia não leva à presunção de que seriam verdadeiras todas as imputações levantadas contra o responsável, diferentemente do que ocorre no processo civil, em que a revelia do réu opera a presunção da verdade dos fatos narrados pelo autor (Acórdão 1009/2018-TCU-Plenário, Relator: Bruno Dantas; 2369/2013 - TCU - Plenário, Relator: Benjamin Zymler e 2449/2013 - TCU - Plenário, Relator: Benjamin Zymler) . Dessa forma, a avaliação da responsabilidade do Instituto não pode prescindir da prova existente no processo ou para ele carreada. 
Ao não apresentar sua defesa, o responsável deixou de produzir prova da comprovação da execução física do objeto do convênio e/ou da boa e regular execução financeira dos recursos, bem como da comprovação do aporte da contrapartida pactuada do convênio.
Mesmo as alegações de defesa não sendo apresentadas, considerando o princípio da verdade real que rege esta Corte, procurou-se buscar, em manifestações do responsável na fase interna desta Tomada de Contas Especial e/ou neste processo, se havia algum argumento que pudesse ser aproveitado a seu favor. Contudo, o responsável não apresentou defesa na fase interna (peça 85, p. 5) .
Tampouco lhe aproveitam os argumentos apresentados pelos demais responsáveis (citados em solidariedade por parte das parcelas do débito apurado neste feito) , no que concerne às circunstâncias objetivas, com base no art. 161 do Regimento Interno do TCU, adiante analisada.
Em se tratando de processo em que a parte interessada não se manifestou acerca das irregularidades imputadas, não há elementos para que se possa efetivamente aferir e reconhecer a ocorrência de boa-fé na conduta do responsável, podendo este Tribunal, desde logo, proferir o julgamento de mérito pela irregularidade das contas, conforme os termos dos §§ 2º e 6º do art. 202 do Regimento Interno do TCU. 
Esse entendimento está amparado nos Acórdão 2064/2011-TCU-Primeira Câmara (relator: Ubiratan Aguiar) , 6.182/2011-TCU-1ª Câmara (relator: Weber de Oliveira) , 4.072/2010-TCU-1ª Câmara (Relator: Valmir Campelo) , 1.189/2009-TCU-1ª Câmara (Relator: Marcos Bemquerer) , 731/2008-TCU-Plenário (Relator: Aroldo Cedraz) .
Dessa forma, o Instituto de Juventude Contemporânea deve ser considerado revel, nos termos do art. 12, §3º, da Lei 8.443/1992, devendo as suas contas serem julgadas irregulares, condenando-o ao débito apurado (solidário com os outros responsáveis na maior parte dos débitos e sozinho em outra parte) , com a aplicação da multa prevista no art. 57 da Lei 8.443/1992, dada a ausência de prescrição da pretensão punitiva deste Tribunal no presente feito, como será abordado adiante.
Da defesa de Francisco Rodrigo Josino Amaral
	O responsável apresentou suas alegações de defesa, juntando em anexo à sua defesa cópia de vários elementos discorridos adiante.
Do arrazoado apresentado (peça 135) , observam-se os argumentos sintetizados a seguir.
O objeto do termo de convênio foi integralmente executado, como se prova o "Documento Final do Projeto Capital Mobilizado contra a pobreza", que alega demonstrar os critérios, parâmetros e referências adotadas para a implementação do projeto retromencionado. Tal documento demonstra inequivocamente o cumprimento dos propósitos estabelecidos no convênio.
A ausência de divergência entre movimentação financeira e os documentos de despesas apresentados, considerando que os autos estão lastreados de documentos que possibilitam atestar inexoravelmente a inexistência de qualquer inconsistência ora apontada, bem como permitem aferir a legitimidade e o cumprimento das exigências legais. 
A documentação apresentada em anexo à defesa afasta a omissão perpetrada pelo Instituto no seu dever de prestar contas da aplicação dos recursos públicos manejados, que à época do surgimento da obrigatoriedade o defendente não estava mais à frente da entidade.
A inexistência de dano ao erário, de má-fé, de conduta dolosa ou maledicente e de enriquecimento ilícito.
A impossibilidade de devolução dos valores advindos do convênio ou pagamento de multa, tanto pela demonstração da não ocorrência irregular, como pelo cumprimento integral da proposta (encarnada no Projeto Capital Social Mobilizado contra a pobreza) . Ademais, a incapacidade econômico-financeira do defendente de suportar qualquer encargo pecuniário, sob pena de comprometer, inexoravelmente, o seu sustento e o de sua família.
Requer, ao final, o acolhimento das alegações de defesa, para reconhecer o cumprimento integral do objeto conveniado e a elisão de prejuízo ao erário, com o consequente arquivamento desta TCE. Outrossim, na hipótese remota de não acolhimento das argumentações e provas apresentadas, que lhe seja outorgado novo prazo para informações e esclarecimentos ulteriores.  
Em anexo ao expediente de defesa, foram apresentados alguns documentos (peças 136-140 e 147-148) , que, em sua grande maioria, não guardam correlação com as ocorrências em exame ou com os argumentos de defesa apresentados, a não ser pelo fato de que à época da obrigatoriedade de apresentação da prestação de contas o defendente não se encontrava à frente do Instituto - mas não lhe foi atribuída essa responsabilidade, e sim a outrem, como já visto anteriormente (foi apresentada documentação atinente ao defendente e/ou ao Instituto, tais como ato de nomeação, comprovante de endereço, ata de eleição, certidão de registro de pessoa jurídica) . O único documento apresentado pela defesa atinente à prestação de contas propriamente dita é um relatório (de 102 páginas, à peça 148) intitulado "projeto conveniado", ou seja, "O Capital Mobilizado contra a pobreza", examinado adiante nesta instrução (registra-se que tal elemento também fora apresentado pela defesa de Marcos Paulo, à peça 115) . 
Da defesa do responsável Marcos Paulo C. Cavalcanti de Mello 
	O responsável apresentou suas alegações de defesa, juntando em anexo cópia de vários elementos discorridos adiante.
Do arrazoado apresentado (peça 114) , observam-se os argumentos sintetizados a seguir.
O documento final "O CAPITAL SOCIAL MOBILIZADO CONTRA A POBREZA: As Políticas Empreendidas pelas Organizações da Sociedade Civil", juntado aos autos, é elemento comprobatório dos critérios e das atividades desenvolvidas para consecução do objeto do Convênio 2010/0167 (que era elaborar um diagnóstico) . Para conclusão final do referido diagnóstico, todas as atividades pactuadas - Levantamento da relação de organizações da Sociedade Civil, Critérios de análise para selecionar as 04 organizações, visita institucional às 04 organizações selecionadas, Encontro teórico conceitual com as 04 organizações e BNB, Trabalho técnico de sistematização do diagnóstico, Apresentação do resultado da sistematização do diagnóstico - foram desenvolvidas, pois, sem elas, não se teria aquele produto final.
As despesas sempre foram realizadas mediante cupom fiscal ou nota fiscal acrescida do recibo. O defendente apresenta em anexo a sua defesa cópia dos processos de pagamento, no intuito de corroborar com o alegado.
A jurisprudência dominante no STJ considera indispensável, para a caracterização de improbidade, que a conduta do agente seja dolosa. Não há elementos nos autos que comprovem desvio dos recursos, aplicação diversa da pactuada ou qualquer elemento de prova apto a induzir a ocorrência de dolo, ainda que genérico, indispensável à configuração das condutas da Lei de Improbidade Administrativa. 
A documentação referente à prestação de contas final do convênio em questão está em poder do instituto, inclusive os relatórios exigidos na prestação de contas. No entanto, o defendente apresenta em anexo a sua defesa cópia da documentação que se encontra em seu poder, ressaltando-se que é apenas uma prestação parcial.
Os pagamentos foram realizados conforme pactuado, não existindo pagamento acima do valor previsto no orçamento.
Todos os cheques foram emitidos em nome dos fornecedores, não existindo nos autos prova do contrário.
A não referência ao convênio nos documentos fiscais é um mero erro formal, não comprometendo aprovação das referidas contas.
A ausência de dolo, erro grave e inescusável, má-fé, pretensão de locupletamento e dano ao erário. Só há ato de improbidade administrativa com a existência do elemento subjetivo do dolo ou má-fé, o que não se verifica no presente processo. O defendente quando, e enquanto Diretor Presidente, atuou dentro do pactuado, e de suas atribuições legais, sem se utilizar de artifício fraudulento ou de má-fé capazes de deflagrar sua responsabilização administrativa, civil ou penal.
Requer, ao final, a aprovação da prestação de contas, o acolhimento das alegações de defesa, para reconhecer a ausência de dano ao erário. Também protesta provar o alegado por todos os meios de prova em direito admitidos, especialmente através de depoimento pessoal e audiência dos demais responsáveis (requerimento que se faz desde já) , além da apresentação de documentos.
Em anexo ao expediente de defesa, foram apresentados alguns documentos (peças 115-125) sintetizados a seguir:
Documentos de despesa com combustível - cópia de cheque, cupom fiscal e recibo (peças 117 e 119-121) .
Documentos de despesa com alimentação - cópia de cheque, nota fiscal e recibo (peça 118 e 122) .
Documentos de despesa com retenção de tributos - cópia de Darf (peças 123 e 125) .
Documentos de despesa com serviços de assessoria, consultoria, orientação e assistência operacional - cópia de cheque e nota fiscal (peça 124) .
Relatório (de 102 páginas, à peça 115) intitulado "projeto conveniado", ou seja, "O Capital Mobilizado contra a pobreza", examinado adiante nesta instrução (registra-se que tal elemento também fora apresentado pela defesa de Francisco Paulo, à peça 148) . 
Cópia de Ata de Assembleia do Instituto, relativa à eleição/posse do corpo dirigente (peça 116) . 
Da defesa de Edson Ferreira Lima
O responsável apresentou suas razões de justificativa, sem juntar em anexo à sua defesa outro elemento.
Do arrazoado apresentado (peça 110) , observam-se os argumentos sintetizados a seguir.
A ausência de notificação do defendente pelo Banco do Nordeste do Brasil S.A. sobre qualquer irregularidade na execução do convênio. Em nenhum momento, houve comunicado ou notificação da ausência de prestação de contas final do referido convênio direcionado ao defendente. Alega ser esta a primeira vez que teve conhecimento do instrumento do convênio, bem como das irregularidades apontadas no presente processo.
A ausência de informação de pendência do convênio pela coordenação do Instituto, seja na execução ou prestação de contas, razão pela qual não há nenhum ato de gestão praticado pelo defendente na execução do convênio.
Aponta excludente de culpabilidade, ante a ausência de dolo em desrespeitar a lei e as cláusulas avençadas no instrumento em análise. Alega que a jurisprudência dominante no STJ considera indispensável para a caracterização de improbidade que a conduta do agente seja dolosa, o que não ocorreu no presente caso.
Requer, ao final, que sua responsabilidade seja excluída, uma vez que não há nenhum elemento que caracterize sua culpabilidade, tendo em vista que não tinha conhecimento e consciência das ilicitudes ora apontadas e que jamais foi notificado sobre a não apresentação da prestação de contas, razão pela qual não tinha como fazê-la.
Análise das questões preliminares
Em suma, as defesas alegaram a ausência de caracterização de Improbidade Administrativa, de dolo, de má-fé, de locupletamento, de enriquecimento ilícito e de erro grosseiro por parte dos defendentes. Um deles também arguiu a incapacidade econômico-financeira de suportar qualquer encargo pecuniário.
Ressalte-se que o TCU investiga a responsabilidade subjetiva dos agentes públicos ou particulares que se relacionam com o poder público, que vem a ser aquela resultante de dano decorrente de ato em que está presente pelo menos um dos elementos da culpa lato sensu (dolo ou culpa stricto sensu) . 
A culpa stricto sensu (mera culpa) advém da violação de um dever jurídico por negligência, imperícia ou imprudência. A esta são atribuídas várias espécies, a exemplo da "culpa contra legalidade". No caso de omissão na prestação de contas, por exemplo, pode-se afirmar que se configurou a culpa contra legalidade, uma vez que o dano ao erário resultou da violação de obrigação imposta em normas que orientam a prestação de contas de recursos repassados mediante convênios.
No âmbito do Tribunal de Contas da União, a obrigação de ressarcir o erário prescinde da comprovação de dolo ou má-fé. É suficiente quantificar o dano, identificar a conduta do responsável que caracterize sua culpa, por imprudência, imperícia ou negligência, e demonstrar o nexo de causalidade entre a conduta culposa (stricto sensu) e a irregularidade que provocou o prejuízo.
Ou seja, não se exige, para a imputação de débito no âmbito desta Corte de Contas, a presença de dolo. Esta Corte de Contas deixou assente o seguinte entendimento no Acórdão 5547/2019-TCU-Primeira Câmara:
A regra prevista no art. 28 da Lindb (Decreto-lei 4.657/1942) , que estabelece que o agente público só responderá pessoalmente por suas decisões ou opiniões técnicas em caso de dolo ou erro grosseiro, não se aplica à responsabilidade financeira por dano ao erário. O dever de indenizar prejuízos aos cofres públicos permanece sujeito à comprovação de dolo ou culpa, sem qualquer gradação, tendo em vista o tratamento constitucional dado à matéria (art. 37, § 6º, da Constituição Federal) .
Quanto à alegação no sentido da necessidade de avaliação de elementos subjetivos como dolo ou culpa para que seja configurada a ocorrência de improbidade administrativa, vale anotar que o TCU se atém precipuamente à ocorrência de desfalque ou desvio de dinheiros, bens ou valores públicos, ou, ainda, à prática de qualquer ato ilegal, ilegítimo ou antieconômico de que resulte dano ao Erário, não sendo competência sua manifestar-se sobre a ocorrência ou não de ato de improbidade administrativa. 
Também não comporta à espécie qualquer ilação à luz da Lei 8.429/1992, que trata da ação de improbidade administrativa, eis que a atuação do TCU, nos casos como este, tem como objetivo julgar a responsabilidade do gestor de recursos públicos, decorrente da prática de atos de gestão ilegal, ilegítimo ou antieconômico, conforme os ditames constitucionais e legais. 
Ressalte-se que, quando o ato se reveste de improbidade, é o Ministério Público que ajuíza a Ação de Improbidade Administrativa prevista na Lei 8.429/1992, cujas principais sanções estão mencionadas na Constituição (art. 37, § 4º) , quais sejam: suspensão dos direitos políticos, perda da função pública, indisponibilidade dos bens e ressarcimento ao Erário, na forma e gradação postas nessa Lei. Nesses casos, faz-se, sim, necessário que o bem jurídico "moralidade administrativa" seja ferido e que haja caracterização de dolo ou culpa do agente público ou privado, juízo este não requerido quando se trata de julgamento de contas pelo TCU
Em relação à alegação de ausência de locupletamento ou de enriquecimento ilícito, registra-se que o julgamento pela irregularidade das contas do responsável, com condenação para que ele promova o ressarcimento de dano ao erário, independe da prática de ato de improbidade administrativa ou obtenção de vantagem pessoal em decorrência da gestão de recursos públicos (Acórdão 746/2020-TCU-Plenário, Relator Raimundo Carreiro) . Basta que o agente tenha dado causa a prejuízo ao erário, conforme acima discorrido.
Já sobre a alegação de incapacidade financeira para suportar qualquer encargo pecuniário, tal narrativa não serve como justificativa para afastar a multa (-TCU-) . O que poderia ocorrer excepcionalmente, caso se comprovasse a incapacidade relativa do responsável em quitar a dívida, é a concessão de um prazo maior do que o limite de parcelamento (36 meses) estabelecido pelo art. 217 do Regimento Interno do TCU (conforme Acórdãos 7243/2012 e 7296/2013, ambos da Primeira Câmara do TCU e relatados pelo Ministro José Múcio Monteiro) .
Por fim, no tocante ao pedido de produção de todos os meios de provas em direito admitidos, frisa-se que não compete ao TCU determinar, a pedido do responsável, a realização de diligência, depoimento, audiência de responsável, perícia ou inspeção para obtenção de provas, uma vez que ao interessado compete reunir os elementos que entender necessários à sua defesa, conforme dispõe a jurisprudência (Acórdão 3535/2015-TCU-Segunda Câmara, rel. Augusto Nardes; 3343/2019-1ª Câmara, rel. Augusto Sherman; 6214/2016-1ª Câmara, rel. Bruno Dantas) . Logo, as preliminares arguidas não comportam acolhimento.
Análise das questões de mérito
I - Não comprovação da execução física do objeto do convênio e/ou da boa e regular execução financeira dos recursos
Cabe repisar a situação fática analisada e discorrida na instrução precedente (peça 92) , com vistas a contextualizar a irregularidade em comento e subsidiar a análise de mérito deste feito. 
Transcrevem-se trechos da análise realizada quando da instrução de citação:
19.1.1.1. Cabe ao convenente comprovar a correta execução física e financeira de todos os itens previstos no plano de trabalho. 
19.1.1.2. 	No parecer financeiro (peça 61) , (...) recomendou-se o não acatamento das despesas, em virtude das ocorrências financeiras descritas no seu anexo, a seguir sintetizados (cada ocorrência se refere a um ou mais documentos de despesa) :
	- documento fiscal sem identificação do convênio e/ou não emitido em nome da convenente;
	- não localização dos originais ou equivalentes de parte dos documentos de despesa apresentados;
	- recibos e não notas fiscais ou documentos equivalentes emitidos por pessoa jurídica;
	- ausência de três cotações prévias de preço para contratação da empresa Trilha Consultoria, cujo documento fiscal não discriminou dados que permitiriam verificar o atendimento aos termos do convênio;
	- cheque em favor de terceiros que não os prestadores/fornecedores listados;
	- valor pago acima do valor orçado previsto no convênio;
	- relação de pagamento em desacordo com a minuta estabelecida pelo concedente, e ausência de apresentação dos demais relatórios exigidos para a prestação de contas final.
19.1.1.3. 	No parecer técnico (peça 62) , datado de junho/2019, o concedente considerou não satisfatório o relatório apresentado pelo convenente, uma vez que consistiu em uma descrição dos resultados obtidos sem a evidenciação dos meios de sua obtenção, na forma como prevista no Anexo 1, notas, do instrumento de convênio celebrado. Também registrou que a execução dos objetivos e metas deve ser comprovada e não apenas citada, de forma que o Banco possa efetivamente confirmar a realização física do atingimento dos objetivos e metas do convênio, sendo o projeto analisado de forma detalhada, de modo que as metas estejam adequadas aos objetivos específicos e estes ao objetivo geral. A análise técnica assim se pronunciou, in verbis:
Para a verificação da devida comprovação dos objetivos específicos do convênio, conforme cláusula sexta, item 3, do instrumento de celebração do convênio, os recursos recebidos do CONCEDENTE devem ser aplicados de acordo com o constante no Projeto aprovado e no Plano de Aplicação dos Recursos - Anexo 1, parte integrante daquele instrumento.
É importante observar as notas presentes no anexo 1 do referido instrumento que apresenta uma descrição das responsabilidades da empresa que prestará os serviços relativos ao item 'consultoria organizacional e pesquisa". São sete pontos levantados que definem ações por meio dos quais o diagnóstico de organizações da sociedade civil, o fim camada no convênio, será alcançado, observando-se o fato de tal item consistir no principal dispêndio a ser realizado com a utilização dos recursos do Sistematizar a arquitetura organizacional interna das organizações, Banco do Nordeste/FUNDECI.
Em face do exposto, não há evidências que comprovem a plena realização dos objetivos específicos, visto o relatório técnico apresentado consistir em meras descrições dos resultados alcançados, porém, sem a devida evidenciação dos meios de sua obtenção, tais como: Como foi realizado o levantamento de dados junto ao ETENE/BNB? Que critérios foram utilizados para a seleção das quatro organizações? Como e quando ocorreram as referidas visitas às instituições? Como se deram tais encontros "teórico-conceituais" entre as organizações e os representantes do BNB? Qual o planejamento realizado e que critérios foram utilizados para a construção do diagnóstico? Evidenciar as entrevistas semi-estruturadas, o mapeamento documental e as oficinas técnicas. Quando e onde ocorreram as oficinas de apresentação do resultado da sistematização do diagnóstico em cada uma das 04 organizações?
O Relatório Técnico Final (RTF) enviado está com formato e conteúdo contrário ao normativo do Banco do Nordeste do Brasil S/A, sendo necessário ajustá-lo conforme modelo encontrado no site do banco (...) 
19.1.1.4. Ante o exposto, restou patente a não comprovação da boa e regular execução física do objeto do convênio e/ou da boa e regular execução financeira dos recursos conveniados, a partir das ressalvas contidas nos pareceres técnico-financeiro do repassador. (Grifos acrescidos) 
Análise da comprovação da execução física
A irregularidade tipificada em epígrafe foi caracterizada a partir de irregularidade apontada em parecer técnico do órgão repassador (peça 62) . Em suma, o apontamento foi de que não foram apresentados elementos comprobatórios dos critérios e das atividades desenvolvidas para consecução do objeto.
Como visto, o concedente entendeu que, para a comprovação dos objetivos específicos do convênio, há de se verificar o cumprimento do Plano de Aplicação dos Recursos - Anexo 1, que consignou, por exemplo, as responsabilidades da empresa que prestaria os serviços relativos ao item "consultoria organizacional e pesquisa" (principal dispêndio do convênio) , cujo produto seria um diagnóstico. A métrica para se analisar o seu alcance foram sete pontos levantados que definem as suas ações.
Espera-se dos responsáveis que comprovem por meio de documentos a efetiva execução física de todos os itens previstos no plano de trabalho com vistas a atingir a finalidade pactuada.
Repisa-se que o Convênio 2010/167 tinha por objeto o projeto intitulado "O CAPITAL SOCIAL MOBILIZADO CONTRA A POBREZA", visando "elaborar um diagnóstico institucional e organizacional de organizações da sociedade civil, na RM de Fortaleza e no Sertão Central, auxiliando na construção de cenários futuros de oportunidades de parcerias estratégicas com foco na mobilização do combate à pobreza empreendida pelo Banco do Nordeste do Brasil S/A.	".
A finalidade pretendida com o convênio em apreço era a execução do projeto visando um diagnóstico (subcláusula primeira da cláusula primeira do termo do convênio indica os objetivos específicos) . Para a execução do convênio, previu-se a aplicação dos recursos da seguinte maneira (peça 4) :
	Discriminação
	Unid. / Quant.
	Valores (R$) 

			Unitário
	Total

	Equipamentos/Materiais Permanentes
	---
	---
	2.100,00

	Projetor multimídia
	Unid - 1
	1.600,00
	1.600,00

	Câmara fotográfica
	Unid - 1
	500,00
	500,00

	Materiais de Consumo
	---
	---
	1.800,00

	Combustível
	Mês - 6
	300,00
	1.800,00

	Serviços de Terceiros
	---
	---
	60.600,00

	Consultoria organizacional e pesquisa (nota 1) 
	Hora - 1.500
	30,00
	45.000,00

	Pesquisadores (nota 2) 
	Mês - 3
	1.500,00
	4.500,00

	Serviço de Sistematização e digitação (nota 2) 
	Mês - 3
	1.500,00
	4.500,00

	Despesas com comunicação
	Mês - 6
	200,00
	1.200,00

	Despesas de alimentação em eventos do Projeto (nota 1) 
	Mês - 6
	600,00
	3.600,00

	Encargos Sociais - INSS Patronal (nota 3) 
	Verba
	---
	1.800,00

	Total
	---
	---
	64.500,00

Nota 1: Os serviços serão prestados por consultoria especializada (pessoa jurídica) . Dentre as responsabilidades da empresa estão incluídas (pontos) : 1) levantamento de dados junto ao ETENE/BNB da relação de organizações da sociedade civil organizada que firmaram parcerias técnicas ou financeiras para catalogar por tipologias, objeto e público; 2) aplicação de critérios da análise para selecionar as 04 (quatro) organizações a serem atendidas pelo projeto, considerando os seguintes aspectos: urbano e rural; gênero; ações individuais e coletivas; políticas sociais e de geração de renda: tecnologias sociais inovadoras e resultados; 3) organização das visitas institucionais às 04 (quatro) organizações selecionadas para apresentação do projeto e estabelecimento de termo de trabalho com cronograma, objetivos e metas; 4) organização de encontro teórico-conceitual com as 04 (quatro) organizações e representantes do BNB, para aprofundamento sobre o tema "Políticas de Combate à Pobreza e a Governança Democrática visando estabelecer um documento de referência básica ao trabalho de diagnóstico e planejamento; 5) planejamento e definição de critérios para a aplicação de técnicas diversas para construção de diagnóstico em cada uma das 04 organizações: entrevistas semi-estruturadas, "rodas de diálogo", mapeamento documental, oficinas técnicas, outras pertinentes; 6) orientação na realização de trabalho técnico de sistematização do diagnóstico consolidado e individualizado por parte da equipe técnica do projeto e diálogos com técnicos do BNB; e 7) planejamento das oficinas de apresentação do resultado da sistematização do diagnóstico em cada uma das 04 organizações, para análise coletiva dos resultados observados e aprovação das recomendações técnicas sugeridas;
Nota 2: Os serviços serão prestados por técnicos contratados (pessoa física) ;
Nota 3: Base de cálculo: R$ 9.000,00.
Percebe-se, portanto, que o produto deste projeto era um diagnóstico elaborado a partir das ações previstas no plano de aplicação dos recursos, cuja principal ação - contratação de pessoa jurídica para prestar serviços de consultoria organizacional e pesquisa (em torno de 70% do valor repassado) - deveria resultar no referido diagnóstico e ser demonstrada com a comprovação dos sete pontos indicados anteriormente, ou seja, não se basta comprovar a despesa com a referida contratação da pessoa jurídica, há de se apresentar elementos que possibilitem verificar que a empresa/consultoria especializada tenha cumprido tais pontos.
As defesas alegam que o objeto do termo de convênio foi integralmente executado, apresentando como prova o relatório (que já se encontrava nos autos, à peça 60, quando da apresentação da prestação de contas parcial; portanto, passou pela análise técnica do órgão repassador. Documento de igual teor foi apresentado pelas defesas, às peças 115 e 148) intitulado "projeto conveniado", ou seja, "O Capital Mobilizado contra a pobreza", e que tal documento demonstraria os critérios e as atividades desenvolvidas (ao contrário do apontamento do concedente) para consecução do objeto do convênio (que era elaborar um diagnóstico) . Informam que para conclusão final do referido diagnóstico todas as atividades pactuadas - levantamento da relação de organizações da Sociedade Civil, critérios de análise para selecionar as 4 organizações, visita institucional às 4 organizações selecionadas, encontro teórico conceitual com as 4 organizações e BNB, trabalho técnico de sistematização do diagnóstico, apresentação do resultado da sistematização do diagnóstico - foram desenvolvidas, pois, sem elas, não se teria aquele produto final.
Do exame sumário desse documento, pode-se destacar as informações a seguir.
O resumo indica que o relatório apresenta um panorama conceitual sobre o tema, que cumpriu como propósito a elaboração de um diagnóstico institucional e organizacional de quatro organizações da sociedade civil, identificando seus princípios, valores, crenças, missão e visão, assim como compreendendo sua arquitetura organizacional, política de relacionamento com stakeholders e a sinergia com as políticas de desenvolvimento do Banco do Nordeste e Governo Federal. O projeto apresenta recomendações ao BNB para uma política compartilhada de combate à pobreza. Foi desenvolvido a partir do conceito de uma investigação qualitativa junto às organizações (conversas semiestruturadas com seus dirigentes) . Seu desenvolvimento ocorreu com o levantamento junto ao ETENE/BNB das organizações que firmaram parcerias técnicas ou financeiras, bem como a adoção de critérios para a seleção das organizações objeto do projeto, considerando a territorialidade de atuação, políticas sociais e de geração de renda e ideias inovadoras. A equipe do projeto realizou visitas institucionais às organizações selecionadas e, por fim, um aprofundamento teórico-conceitual sobre o tema, sistematizado neste produto. Com a finalização do trabalho técnico de sistematização do diagnóstico consolidado, a equipe do projeto realizou a entrega do produto para as organizações envolvidas e ao ETENE/BNB, contemplando no documento recomendações.
A parte I trouxe considerações acerca (item 1) do aprofundamento teórico-conceitual do assunto (itens que o compõe: a pobreza e seus aspectos multidimensionais; as políticas públicas governamentais de combate à pobreza no Brasil; universalização versus focalização; políticas públicas de transferência de renda no Brasil; conclusão) , (item 2) da instituição - Banco do Nordeste (itens que o compõe: o papel dos bancos públicos; o Banco do Nordeste e sua missão) , (item 3) da pobreza no Ceará. 
A parte II discorre sobre (item 4) o trabalho das ONGs no combate à pobreza, a contribuição multidimensional delas e, por fim, o perfil das entidades pesquisadas (peça 60, p. 62-82) . Registrou que foram selecionadas 4 ONGS (Instituto Palmas de Desenvolvimento e Socioeconomia Solidária - Banco Palmas; Centro de Estudos do Trabalhador e de Assessoria ao Trabalhado - CETRA; Centro de Formação Profissional e Inclusão Social - QUALIFICA; Centro de Desenvolvimento do Trabalho Integrado ao Social - CDTIS) , a partir de diálogos com o ETENE/BNB. A equipe do projeto procedeu visitas institucionais às ONGs, para apresentação do projeto e estabelecimento do processo de pesquisa que seria efetuado para levantamento de informações. O questionário foi aplicado através de entrevistas estruturadas e dialógica com representantes e coordenadores das entidades. A metodologia para realizar o diagnóstico contemplou a diversidade e complexidade de ações de cada entidade. Para a coleta de dados, foi encaminhado para as instituições um questionário contemplando 3 aspectos (sobre a organização; sobre a gestão; sobre avaliação de impactos sociais - foco combate à pobreza) . Foi realizado também um diálogo in loco do técnico pesquisador com os técnicos responsáveis pelos projetos identificados. Para cada ONG, registrou dados da entidade, missão, visão, objetivo, estratégias; ao final, realizou uma análise global. 
A parte II discorre, ainda, sobre (item 5) considerações e recomendações ao Banco do Nordeste, segregando nos seguintes tópicos: i) ampliar o protagonismo endógeno nos territórios; ii) estimular financiamentos alternativos; iii) replicar tecnologias sociais exitosas. 
Entende-se que o teor do documento apresentado não elide as ressalvas técnicas em comento, sintetizadas pela não apresentação dos elementos comprobatórios dos critérios e das atividades desenvolvidas para consecução do objeto. Repisa-se o documento que já foi analisado outrora pela equipe técnica do órgão concedente - Banco do Nordeste (parecer técnico à peça 62) , que considerou não satisfatório o relatório apresentado pelo convenente, uma vez que consistiu em uma descrição dos resultados obtidos, sem a evidenciação dos meios de sua obtenção, na forma como prevista no Anexo 1, notas, do instrumento de convênio celebrado. Também registrou que a execução dos objetivos e metas deve ser comprovada e não apenas citada, de forma que o Banco possa efetivamente confirmar a realização física do atingimento dos objetivos e metas do convênio, sendo o projeto analisado de forma detalhada, de modo que as metas estejam adequadas aos objetivos específicos e estes ao objetivo geral.
Segundo o concedente, o relatório técnico apresentado consistiu em meras descrições dos resultados alcançados, sem a devida evidenciação dos meios de sua obtenção, tais como: como foi realizado o levantamento de dados junto ao ETENE/BNB? que critérios foram utilizados para a seleção das quatro organizações? como e quando ocorreram as referidas visitas às instituições? como se deram tais encontros "teórico-conceituais" entre as organizações e os representantes do BNB? qual o planejamento realizado e que critérios foram utilizados para a construção do diagnóstico? evidenciar as entrevistas semiestruturadas, o mapeamento documental e as oficinas técnicas. Quando e onde ocorreram as oficinas de apresentação do resultado da sistematização do diagnóstico em cada urna das 04 organizações?
O órgão ainda apontou a ausência de critérios utilizados para a seleção das quatro organizações. Todavia, nesse ponto discorda-se dessa lacuna, pois os critérios estão descritos no relatório (item 59.1 - levantamento junto ao ETENE/BNB das organizações que firmaram parcerias técnicas ou financeiras; territorialidade de atuação; políticas sociais; geração de renda; e ideias inovadoras) . Então, entende-se que restaram os outros elementos que, de fato, não constam no detalhamento do relatório e nem de outras peças dos autos.
Assim, infere-se que os defendentes deveriam apresentar elementos que possibilitassem a verificação do cumprimento dos sete pontos que deveriam ser realizados para se chegar ao diagnóstico (produto final) , não bastando a defesa simplesmente alegar que todas as atividades pactuadas foram desenvolvidas para conclusão final do documento (diagnóstico) , já que sem elas não se teria aquele produto final. Ou seja, não basta a apresentação do produto em si, precisaria demonstrar como se chegou a ele (meios de sua obtenção) , a partir de evidências que comprovassem a plena realização dos objetivos específicos, conforme apontamento pela equipe técnica do Banco do Nordeste. Como o produto final é um documento, sem a comprovação das atividades destinadas à sua confecção, não é possível saber se tal documento é fidedigno ou consiste, por exemplo, em mera peça figurativa, sem lastro real.
Um ponto que merece destaque é a contratação da empresa que realizou a consultoria (organizacional e pesquisa) especializada, cujo trabalho passaria pelo desenvolvimento das atividades citadas (e não evidenciadas) e representava a maior parte dos recursos federais (em torno de 70% do valor repassado) . Da documentação de despesa constante nos autos (como se verá no tópico seguinte desta instrução) , foi comprovada a execução da despesa com consultoria em torno de R$ 17 mil, quando o valor orçado para essa rubrica fora de R$ 45 mil, previsto no plano de aplicação dos recursos. Ou seja, um valor bem abaixo do previsto foi aplicado nessa finalidade (em torno de 38% do valor orçado foi realizado) , o que pode ter influenciado na ocorrência em exame (não apresentação dos elementos comprobatórios dos critérios e das atividades desenvolvidas) . 
Com efeito, tendo a consecução do objeto ficado comprometida pela ausência dos elementos destacados pelo parecer técnico do concedente, reprova-se, por conseguinte, a execução física de todo o objeto, ante ao não acatamento do produto final apresentado e fim almejado pelo ajuste em tela, o que acarreta a imprestabilidade de todos os itens executados (não só a prestação da consultoria) . Entende-se, portanto, que tal fato enseja a impugnação total das despesas, e a responsabilização daqueles que realizaram os respectivos pagamentos.
Análise da regularidade da execução financeira
A irregularidade tipificada em epígrafe foi caracterizada a partir de apontamento feitos em parecer financeiro do órgão repassador (peça 61) . Em suma, os apontamentos podem ser enquadrados nas ocorrências tratadas a seguir.
Ocorrência 1: apresentou-se recibo de pessoa jurídica em lugar de nota fiscal; 
Ocorrência 2: foi realizado pagamento acima do valor previsto no orçamento; 
Ocorrência 3: foi emitido cheque a favor de terceiros; 
Ocorrência 4: apresentou documentação fiscal que não faz referência ao convênio;
Ocorrência 5: não apresentação de documentos fiscais relativos às despesas pagas. 
A Tabela abaixo retrata a correlação entre as ocorrências indicadas anteriormente com os pagamentos (de acordo com as responsabilidades) e a documentação apresentada pela defesa de Marcos (peças 117-125) e, ainda, a constante na prestação de contas parcial (peças 58-60) . Destaque-se que a documentação apresentada pela referida defesa relativa às despesas já se encontrava nos autos e fora objeto de análise do órgão repassador, quando emitiu o parecer financeiro mencionado. 
	Ocorrência / Responsa-bilidade
	Pagamentos
	Documentação apresentada

		Data
	Cheque
	Valor (R$) 
	Descrição
	Localização

	2 e 4
	31/3/2011
	1
	1.500,00
	Cópia de cheque e RPA (pesquisador Daniel) 
	peça 58, p. 3-4

	2 e 4
	31/3/2011
	2
	1.500,00
	Cópia de cheque e RPA (pesquisador Manoel) 
	peça 58, p. 5-6

	2 e 4
	30/3/2011
	3
	1.500,00
	Cópia de cheque e RPA (pesquisador Naiara) 
	peça 58, p. 7-8

	4
	5/4/2011
	6
	1.260,00
	Cópia de cheque e RPA (serv. Digitação) 
	peça 58, p. 9-10

	3 e 4
	10/5/2011
	7
	267,86
	Cópia de cheque (nota 1) e Guia ISS 
	peça 58, p. 13-15

	4
	10/5/2011
	8
	2.099,60
	Cópia de cheque (nota 1) e Guia INSS 
	peça 58, p. 16-18

	2 e 4
	16/6/2011
	9
	623,59
	Cópia de cheque e RPA (pesquisador Naiara) 
	peça 58, p. 28-29

	2 e 4
	16/6/2011
	10
	623,59
	Cópia de cheque e RPA (pesquisador Daniel) 
	peça 58, p. 30-31

	2 e 4
	16/6/2011
	11
	623,59
	Cópia de cheque e RPA (pesquisador Manoel) 
	peça 58, p. 32-33

	4
	14/6/2011
	12
	445,42
	Cópia de cheque (nota 1) e Guia INSS 
	peça 58, p. 19-21

	4
	14/6/2011
	13
	244,98
	Cópia de cheque (nota 1) e Guia INSS 
	peça 58, p. 22-24

	3 e 4
	14/6/2011
	14
	111,36
	Cópia de cheque (nota 1) e Guia ISS 
	peça 58, p. 25-27

	3 e 4
	29/7/2011
	15
	1.200,00
	Cópia de cheque, nota fiscal e recibo (assessoria comunicação) 
	peça 58, p. 34-36

	3 e 4 
	11/8/2011
	16
	995,00
	Cópia de cheque, nota fiscal e recibo (projetor) 
	peça 58, p. 42-43

	2, 3 e 4
	5/8/2011
	17
	699,00
	Cópia de cheque, nota fiscal e recibo (câmera fotográfica) 
	peça 58, p. 40-41

	Instituto e Francisco
	Subtotal
	----
	13.693,99
	----
	----

	3 e 4
	26/10/2011
	18
	500,00
	Cópia de cheque (nota 1) , recibos e cupons fiscais (combustível) 
	peça 58, p. 44-56; peça 59, p. 1-8; peça 117

	4
	4/11/2011
	19
	2.400,00
	Cópia de cheque, recibo e nota fiscal (alimentação) 
	peça 59, p. 9-11; peça 118

	1, 3 e 4
	9/11/2011
	20
	290,00
	Cópia de cheque (nota 1) , recibos e/ou cupons fiscais (alguns ilegíveis - combustível) 
	peça 59, p. 12-22; peça 119

	1, 3 e 4
	2/12/2011
	21
	467,00
	Cópia de cheque (nota 1) , recibos e/ou cupons fiscais (alguns ilegíveis - combustível) 
	peça 59, p. 23-35; peça 120

	1, 3 e 4
	20/12/2011
	22
	350,00
	Cópia de cheque (nota 1) , recibos e/ou cupons fiscais (alguns ilegíveis - combustível) 
	peça 59, p. 36-48; peça 121

	4
	20/12/2011
	23
	1.200,00
	Cópia de cheque, recibo e nota fiscal (alimentação) 
	peça 59, p. 49-52; Peça 122

	4
	30/1/2012
	24
	16.855,46
	Cópia de cheque e nota fiscal (assessoria, consultoria) 
	peça 59, p. 53-54; peça 124

	4
	24/1/2012
	25
	269,40
	Cópia de cheque (nota 1) e Darf 
	peça 59, p. 55; peça 123

	4
	24/1/2012
	26
	835,14
	Cópia de cheque (nota 1) e Darf
	peça 59, p. 56; peça 125

	5
	1/2/2012
	29 
	25.983,19
	Não há documentação
	----

	Instituto e Marcos
	Subtotal
	----
	49.149,20
	----
	----

	5
	16/4/12
	27
	1.251,72
	Não há documentação
	----

	5
	16/4/12
	28
	404,10
	Não há documentação
	----

	Instituto
	Subtotal
	----
	1.656,81
	----
	----

		Total
		64.500,00
	----
	----

Nota 1 - as cópias de cheque apresentadas não indicavam os beneficiários
Examinando toda a documentação de despesa acostada aos autos acima indicada, em cotejo com as ocorrências apontadas como irregulares pelo concedente acerca dos pagamentos realizados, entende-se que as ressalvas sob o aspecto financeiro foram de duas naturezas: 1ª) grave, ensejando dano ao erário, mais precisamente pela ausência de documentação comprobatória da despesa (R$ 25.983,19 sob a responsabilidade solidária do Instituto e de Marcos; R$ 1.656,81 sob a responsabilidade apenas do Instituto) ; 2ª) formal, seja por impropriedades na documentação, seja pelo remanejamento de verbas entre as rubricas (desvio de objeto) , o que não configura dano ao erário. Passa-se a discorrer sobre cada uma das ocorrências.
Ocorrência 1: recibo de pessoa jurídica em lugar de nota fiscal. Há diversos recibos emitidos por várias empresas do ramo de combustível, quando se deveria ter apresentado notas fiscais. Para outras despesas, foram apresentados os cupons fiscais. Percebe-se que foram inúmeras pequenas despesas com combustíveis, que totalizaram pouco mais de R$ 1 mil (e apenas parte comprovadas por meio de recibos apenas) , que foram juntadas e pagas por meio de três pagamentos. Dada a materialidade e especificidade da despesa (material de consumo) , entende-se que, no caso em específico, ocorrência é uma impropriedade na comprovação da despesa (apresentação de recibo e não nota fiscal/cupom fiscal emitido pelas pessoas jurídicas) que não gera, por si só, impugnação da despesa. 
Ocorrência 2: realizado pagamento acima do valor previsto no orçamento. Foi apontado que o valor da despesa paga foi superior ao valor previsto no convênio nos seguintes pagamentos: câmera fotográfica digital, orçada em R$ 500,00 e pagos R$ 699,00 (diferença de R$ 199,00) ; Serviços de Terceiros - Pesquisadores, orçado em R$ 4.500,00 e pagos R$ 7.739,00 (diferença de 3.239,00) .  Em que pese os pagamentos em valores superiores ao previsto no plano de aplicação do convênio (vide item 46 desta instrução) , não se indicou a existência de superfaturamento e/ou desvio de finalidade nas despesas, cuja comprovação se deu por meio de documentação hábil, como cópia de cheque, RPA (pesquisador) ou nota fiscal e recibo (câmera fotográfica) . O remanejamento de verbas entre as rubricas se configuraria em desvio de objeto, no máximo, não passível de impugnação da despesa. 
Ocorrência 3: emitido cheque a favor de terceiros. O apontamento do órgão foi de que alguns cheques foram emitidos em nome de terceiros e não em nome dos fornecedores dos produtos indicados nos respectivos documentos fiscais que comprovariam as despesas (o que impossibilitaria verificar o nexo de causalidade) . A partir do parecer, observam-se as seguintes informações:
 cheques 15, 16 e 17 em nome de Roger Cavalcante dos Santos, enquanto a despesa foi com as empresas WRG, Intersystem e Cecomil, NFs-e 3, DANFE 9519 e DANFE 2741; cópia indica empresas e há recibos
 cheques 7 e 14 em nome de Dyonanthan Bessa Lopes, enquanto a despesa foi com recolhimento de Guias de ISS da Prefeitura Municipal de Fortaleza; 
 cheques 18 e 20 em nome de Sabores do Brasil Comércio, enquanto a despesa foi com diversas empresas do ramo de combustível (aquela empresa foi beneficiária dos pagamentos dos cheques 19 e 23 para despesa com alimentação) ; 
 cheque 21 em nome de Joaquim Cavalcante Júnior, enquanto a despesa foi com diversas empresas do ramo de combustível; 
 cheque 22 em nome de Luciara Honório de Souza, enquanto a despesa foi com diversas empresas do ramo de combustível.
Todavia, as cópias de cheque presentes nos autos ou não indicam os beneficiários, no caso das despesas com combustível e tributos, ou indicam (ao contrário do apontamento) a empresa fornecedora dos equipamentos (projetor e câmera fotográfica) ou prestadora dos serviços (assessoria comunicação) , inclusive com a apresentação de recibos por elas emitidos, o que afastaria eventual quebra de nexo causal. Além de os documentos não apresentarem os terceiros elencados pelo órgão, as despesas com combustíveis são inúmeras e de pequena monta, assim como as despesas com tributos, o que pode indicar eventual saque dos valores, em operação assemelhada a suprimento de fundo, a fim de custeá-las (representam em torno de R$ 2 mil) . Logo, entende-se que se deve relevar essa ocorrência, neste caso específico, não sendo motivo para impugnação das despesas.
Ocorrência 4: apresentou-se documentação fiscal que não faz referência ao convênio. Praticamente todos os documentos fiscais listados no parecer financeiro não possuíram a identificação do convênio. Entende-se que ocorrência é uma impropriedade na comprovação da despesa (não identificação do convênio nos documentos de despesa) que não gera, por si só, impugnação da despesa, ante a presença de outros elementos capazes de estabelecer o devido nexo entre os recursos federais e tais gastos, como o valor e data da documentação e dos débitos ocorridos na conta específica.
Ocorrência 5: não apresentação de documentos fiscais relativos às despesas pagas por meio dos cheques 27, 28 e 29. A ausência de comprovação de despesa por meio de documentação hábil é uma irregularidade que enseja débito correspondente aos respectivos pagamentos, que, no caso, foram realizados na gestão de Marcos, totalizando o montante de R$ 27.639,01.
Cabe registrar que a jurisprudência desta Corte é no sentido de que a mera execução física do objeto ou de parte dele, por si só (que, diga-se de passagem, não ficou demonstrada no presente caso) , não comprova que os recursos foram aplicados corretamente, cabendo ao responsável demonstrar o nexo causal entre os recursos que lhe foram repassados e os documentos de despesas referentes à execução (tais como notas de empenho, recibos, notas fiscais, extratos bancários) , de forma que seja possível confirmar que determinado objeto foi executado com os recursos transferidos. 
Esse entendimento fundamenta-se no dever de prestar contas, previsto no parágrafo único do art. 70 da Constituição Federal, bem como em outros normativos infraconstitucionais, como o Decreto-Lei 200/1967 (art. 93) . Nesse sentido é o teor dos Acórdãos 2.024/2016, 1.449/2016 e 11.236/2015, todos da Segunda Câmera do TCU e relatados pela Ministra Ana Arraes; 11.222/2015-TCU-2ª Câmara, relatado pelo Ministro Augusto Nardes; e 7.612/2015-TCU-1ª Câmara, relatado pelo Ministro Walton Alencar Rodrigues.
Ante o exposto, restou patente a não comprovação da boa e regular execução física do objeto do convênio e da boa e regular execução financeira de parte dos recursos conveniados, em virtude de não terem sido elididas a irregularidade sob aspecto físico (que envolve a totalidade dos pagamentos) , bem como de parte das irregularidades sob o aspecto financeiro (ausência de comprovação de despesas dos pagamentos realizados por meio dos cheques 27, 28 e 29) .
A responsabilização pelo débito do Instituto de Juventude Contemporânea, em solidariedade com os seus dirigentes, Francisco Rodrigo Josino Amaral e Marcos Paulo Campos Cavalcanti de Mello persiste, portanto, devendo ter suas contas julgadas irregulares, condenando-os ao débito apurado (solidariamente) , com a aplicação da multa prevista no art. 57 da Lei 8.443/1992, dada a ausência de prescrição da pretensão punitiva deste Tribunal no presente feito, como se verá adiante.
II - Não comprovação do aporte da contrapartida pactuada do convênio 
Irregularidade atribuída ao Instituto de Juventude Contemporânea. A não comprovação da aplicação dos recursos da contrapartida resulta na utilização indevida dos recursos federais transferidos para substituir as despesas que deveriam ser custeadas com os recursos do convenente, resultando em presunção de prejuízo ao erário.
Conforme discorrido na instrução precedente (peça 92) , o órgão repassador constatou que o valor da contrapartida não foi aportado/demonstrado (parecer financeiro à peça 61) .
O convenente deveria ter aplicado a contrapartida na forma pactuada, conforme previsto no termo do convênio.
Todavia, o Instituto permaneceu silente e os elementos acostados pelas defesas dos outros responsáveis não elidiram essa ocorrência irregular. Como está sendo exigida, em razão da questão técnica, a devolução integral dos repasses, o dano correspondente ao valor da contrapartida não pode ser cobrado, razão pela qual não se figurará na proposta de encaminhamento.
III - Descumprimento do prazo originalmente estipulado para prestação de contas
Foi arguido pela defesa de Edson Ferreira Lima a ausência de sua notificação na fase interna destas contas. Também que a própria coordenação do Instituto não lhe deu conhecimento dessa pendência, tendo tido conhecimento apenas nesta oportunidade (audiência na fase externa) .
A conduta a ele atribuída foi a de descumprir o prazo originalmente estipulado para prestação de contas dos recursos federais recebidos no âmbito do instrumento em questão, o qual se encerrou em 25/2/2013.
Cabe repisar a situação fática analisada e discorrida na instrução precedente (peça 92) , com vistas a contextualizar a irregularidade em comento e subsidiar a análise de mérito deste feito. 
Transcrevem-se trechos da análise realizada quando da instrução de audiência:
19.3.1.1. Em que pese constar nos autos cópia de prestação de contas parcial (peças 58-60) , que por sua vez foi reprovada pelos pareceres técnico-financeiro do repassador, a prestação de contas final deveria ter sido apresentada durante a sua gestão (prazo até 25/2/2013) , o que não foi realizado. 
19.3.1.2. 	Em caso de impossibilidade, o responsável deveria demonstrar (o que não ocorreu a partir dos exames dos elementos acostados aos presentes autos) a adoção de medidas administrativas e/ou judiciais cabíveis em desfavor do (s) gestor (es) que deu (ram) causa àquela ocorrência, no intuito de resguardar o patrimônio público relativo aos recursos conveniados.
19.3.1.3. O sucessor está sendo responsabilizado pelo descumprimento do prazo para prestar contas dos recursos ora questionados, pois não cumpriu a referida obrigação prevista para a data 25/2/2013, bem como não tomou as providências necessárias para o resguardo do patrimônio público.  
19.3.1.4. No tocante à delimitação de responsabilidades entre antecessor e sucessor na gestão descentralizada de recursos federais, quando o termo final para apresentação da prestação de contas recai no mandado do sucessor, sem que ele (sucessor) tenha gerido os recursos do ajuste, cumpre mencionar os seguintes entendimentos sufragados pela jurisprudência dominante do Tribunal de Contas da União: 
	a) Embora o sucessor esteja obrigado a prestar contas em razão de a vigência do ajuste adentrar o seu mandato, na hipótese de os recursos serem geridos integralmente pelo antecessor, o sucessor não responderá solidariamente pelo débito, sem prejuízo de lhe ser aplicada multa e ter as contas julgadas irregulares, em razão da omissão no dever de prestar contas na forma e prazo devidos (...) .  
	b) O sucessor poderá ficar isento de responsabilidade, por omissão no dever de prestar contas de recurso recebido por seu antecessor, se demonstrar a adoção de medidas efetivas visando ao resguardo do patrimônio público, seja por meio de solicitação de instauração de TCE, de ação civil pública, de ação de ressarcimento de dano, de representação ao Ministério Público ou de qualquer outra providência reconhecidamente capaz de buscar o ressarcimento do prejuízo causado do erário, sem prejuízo das providências previstas no §8° do art. 26-A da Lei 10.522/2002 (...) . (Grifos acrescidos) 
O sucessor está sendo responsabilizado pelo descumprimento do prazo para prestar contas dos recursos ora questionados, pois não cumpriu a referida obrigação, prevista para até 25/2/2013, bem como não tomou as providências necessárias para o resguardo do patrimônio público.
Sabe-se que, de acordo com a Súmula 230 da jurisprudência deste Tribunal, compete ao gestor sucessor apresentar as contas referentes aos recursos federais recebidos por seu antecessor, quando este não o tiver feito ou, na impossibilidade de fazê-lo, adotar as medidas legais visando ao resguardo do patrimônio público, sob pena de corresponsabilidade. O entendimento consubstanciado na mencionada súmula funda-se no princípio da continuidade administrativa, segundo o qual a obrigatoriedade de apresentar a prestação de contas recai sobre o administrador que se encontrava na titularidade do cargo à época do vencimento do prazo fixado para tal, independentemente do fato de ter ou não sido ele o signatário do convênio, plano de aplicação, ou recebedor dos recursos. Contudo, o TCU tem flexibilizado a interpretação da Súmula TCU 230, entendendo que: "Não cabe a atribuição de débito solidário ao prefeito sucessor omisso que, embora obrigado a prestar contas em razão de a vigência do convênio adentrar o seu mandato, não geriu qualquer parcela dos recursos transferidos. Nesse caso, as contas do prefeito sucessor são julgadas irregulares, com a aplicação da multa prevista no art. 58, inciso I, da Lei 8.443/1992" (Acórdão 2850/2018-TCU-Segunda Câmara, Relator Ministro Augusto Nardes) . 
Não elide a ocorrência, tampouco tem o condão de justificá-la, a alegação de desconhecimento. Se o responsável não foi notificado na fase interna, ou a sua equipe no Instituto não lhe informou sobre a necessidade de apresentação da prestação de contas, como dirigente à frente daquela entidade, deveria atuar ativamente nos acordos em que ela fora parte, considerando o princípio da continuidade administrativa, ou seja, tinha o dever de apresentar a prestação de contas final no prazo e forma devidos, o que não ocorreu. Ademais, a obrigação de prestar contas dos recursos geridos é conhecimento elementar para qualquer administrador de bens, direitos e obrigações de terceiros, o que impede acolher qualquer alegação de desconhecimento afeto a esse dever básico.
Logo, o responsável deve ter suas contas julgadas irregulares, com a aplicação da multa prevista no art. 58, inciso I, da Lei 8.443/1992, dada a ausência de prescrição da pretensão punitiva deste Tribunal no presente feito, como se verá adiante.
Prescrição da Pretensão Punitiva
	Vale ressaltar que a pretensão punitiva do TCU, conforme Acórdão 1441/2016-TCU-Plenário, Relator: Benjamin Zymler, que uniformizou a jurisprudência acerca dessa questão, subordina-se ao prazo geral de prescrição indicado no art. 205 do Código Civil, que é de dez anos, contado da data de ocorrência da irregularidade sancionada, nos termos do art. 189 do Código Civil, sendo este prazo interrompido pelo ato que ordenar a citação, a audiência ou a oitiva dos responsáveis.
No caso em exame, não ocorreu a prescrição da pretensão punitiva, uma vez que a irregularidade sancionada se deu em 27/12/2012 (data final da vigência do convênio, para os responsáveis que geriram os recursos conveniados) ou 25/2/2013 (data final para apresentação da prestação de contas, para o responsável que não a apresentou) e o ato de ordenação da citação ocorreu em 9/3/2020 (peça 94) .
Informações Adicionais
	Informa-se que, apesar de o tomador de contas haver incluído Debora Marjorie Soares Barbosa Saraiva como responsável neste processo, após análise realizada sobre a documentação acostada aos autos, concluiu-se que sua responsabilidade deve ser excluída, uma vez que os valores gastos em sua gestão são módicos, e não justificam o custo de eventual cobrança (princípio da economicidade) . Como ela geriu recursos, entende-se que não é o caso de exclui-la da relação processual, mas de arquivar os autos em relação a ela. Por esta razão, realiza-se nesta oportunidade a mencionada proposição.
CONCLUSÃO
O Instituto de Juventude Contemporânea, conforme exame técnico acima, instado a se manifestar, optou pelo silêncio, configurando a sua revelia, nos termos do § 3º, do art. 12, da Lei 8.443/1992. Já as alegações de defesa oferecidas por Francisco Rodrigo Josino Amaral e Marcos Paulo Campos Cavalcanti de Mello não lograram desconstituir a maior parte das irregularidades apontadas, no que se concluiu pela rejeição parcial delas. As razões de justificativa apresentadas por Edson Ferreira Lima também não possuem o condão de afastar-lhe a responsabilidade pela ocorrência irregular.  
Em face da análise promovida na seção "Exame Técnico", verifica-se que as irregularidades tipificadas como "	não comprovação da execução física do objeto do convênio e/ou da boa e regular execução financeira dos recursos" e "não comprovação do aporte da contrapartida pactuada do convênio" ficaram devidamente configuradas, razão pela qual persiste o débito apontado nestas contas (como está sendo exigida, em razão da questão técnica, a devolução integral dos repasses, o dano correspondente ao valor da contrapartida não pode ser cobrado) , sob a responsabilidade solidária do Instituto de Juventude Contemporânea, de Francisco Rodrigo Josino Amaral e Marcos Paulo Campos Cavalcanti de Mello (de acordo com os valores objeto das citações) . Também prossegui a irregularidade tipificada por "	não cumprimento do prazo originalmente estipulado para prestação de contas do convênio", sob a responsabilidade de Edson Ferreira Lima.
Considerando que inexistem nos autos elementos que demonstrem a boa-fé deles ou a ocorrência de outras excludentes de culpabilidade, propõe-se, desde logo, a revelia do Instituto, a rejeição parcial das alegações de defesa apresentadas por Francisco Rodrigo e por Marcos Paulo, a rejeição das razões de justificativa apresentadas por Edson, o julgamento irregular das contas dos quatro responsáveis, a imputação de débito correspondente aos valores dos pagamentos questionados e objeto das citações atribuídas aos três primeiros responsáveis, e a aplicação das multas previstas no art. 57 e no art. 58, inciso I, da Lei 8.443/1992 (conforme o responsável) .
Por fim, arquivar os autos em relação à Debora Marjorie Soares Barbosa Saraiva, responsável inicialmente arrolada na fase interna, em virtude de os valores gastos em sua gestão serem módicos e não justificariam o custo de eventual cobrança. 
PROPOSTA DE ENCAMINHAMENTO
Ante o exposto, submetem-se os autos à apreciação superior, para envio ao Ministério Público junto ao TCU, e posterior encaminhamento ao Gabinete do Exmo. Sr. Ministro-Relator Raimundo Carreiro, com a seguinte proposta:
arquivar os presentes autos em relação à Debora Marjorie Soares Barbosa Saraiva (CPF XXX.838.383-XX) ;
considerar revel, para todos os efeitos, Instituto de Juventude Contemporânea (CNPJ: 03.380.429/0001-40) , dando-se prosseguimento ao processo, nos termos dos arts. 12, § 3º, da Lei 8.443/1992 e 202, § 8º, do Regimento Interno do TCU;
rejeitar parcialmente as alegações de defesa apresentadas por Francisco Rodrigo Josino Amaral (CPF: XXX.460.623-XX) e Marcos Paulo Campos Cavalcanti de Mello (CPF: XXX.786.923-XX) ;
rejeitar as razões de justificativa apresentadas por Edson Ferreira Lima (CPF: XXX.313.063-XX) ;
julgar irregulares, com fundamento nos arts. 1º, inciso I, 16, inciso III, alínea "c", 19, caput, e 23, inciso III, alínea "a", da Lei 8.443/1992, as contas do Instituto de Juventude Contemporânea (CNPJ: 03.380.429/0001-40) , Francisco Rodrigo Josino Amaral (CPF: XXX.460.623-XX) e Marcos Paulo Campos Cavalcanti de Mello (CPF: XXX.786.923-XX) , condenando-os ao pagamento, solidário, das quantias a seguir especificadas, com a fixação do prazo de quinze dias, a contar da notificação, para comprovarem, perante o Tribunal (art. 23, inciso III, alínea "a", da Lei 8.443/1992, c/c o art. 214, inciso III, alínea "a", do Regimento Interno do TCU) , o recolhimento da dívida aos cofres do Banco do Nordeste do Brasil S.A., atualizada monetariamente e acrescida dos juros de mora, calculados a partir das datas discriminadas até a data do recolhimento, na forma da legislação em vigor:
	Data de ocorrência
	Valor histórico (R$) 
	Responsabilidade

	31/3/2011
	1.500,00
	Instituto de Juventude Contemporânea e Francisco Rodrigo Josino Amaral

	31/3/2011
	1.500,00
	
	30/3/2011
	1.500,00
	
	5/4/2011
	1.260,00
	
	10/5/2011
	267,86
	
	10/5/2011
	2.099,60
	
	16/6/2011
	623,59
	
	16/6/2011
	623,59
	
	16/6/2011
	623,59
	
	14/6/2011
	445,42
	
	14/6/2011
	244,98
	
	14/6/2011
	111,36
	
	29/7/2011
	1.200,00
	
	11/8/2011
	995,00
	
	5/8/2011
	699,00
	
	26/10/2011
	500,00
	Instituto de Juventude Contemporânea e Marcos Paulo Campos Cavalcanti de Mello

	4/11/2011
	2.400,00
	
	9/11/2011
	290,00
	
	2/12/2011
	467,00
	
	20/12/2011
	350,00
	
	20/12/2011
	1.200,00
	
	30/1/2012
	16.855,46
	
	24/1/2012
	269,40
	
	24/1/2012
	835,14
	
	1/2/2012
	25.983,19
	
	16/4/2012
	1.251,72
	Instituto de Juventude Contemporânea

	16/4/2012
	404,10
	
Valor atualizado do débito (com juros) em 28/9/2021: R$ 25.852,92 (Instituto e Francisco) ; R$ 87.702,21 (Instituto e Marcos) ; R$ 2.920,69 (Instituto) (peça 170) .aplicar, individualmente, ao Instituto de Juventude Contemporânea (CNPJ 03.380.429/0001-40) , Francisco Rodrigo Josino Amaral (CPF: XXX.460.623-XX) e Marcos Paulo Campos Cavalcanti de Mello (CPF: XXX.786.923-XX) , a multa prevista nos arts. 19, caput, e 57 da Lei 8.443/1992 c/c os arts. 210, caput, e 267 do Regimento Interno do TCU, fixando-lhes o prazo de 15 (quinze) dias, a contar da notificação, para que comprovem perante o Tribunal (art. 23, inciso III, alínea "a", da Lei 8.443/1992, c/c o art. 214, inciso III, alínea "a", do Regimento Interno do TCU) o recolhimento da dívida aos cofres do Tesouro Nacional, atualizada monetariamente desde a data do acórdão até a do efetivo recolhimento, se for paga após o vencimento, na forma da legislação em vigor;
julgar irregulares, com fundamento nos arts. 1º, inciso I, 16, inciso III, alínea "b", 19, parágrafo único, da Lei 8.443/1992, as contas de Edson Ferreira Lima (CPF: XXX.313.063-XX) , c/c os arts. 209, inciso II, e 268, inciso II, do Regimento Interno do TCU;
aplicar a Edson Ferreira Lima (CPF: XXX.313.063-XX) a multa prevista nos arts. 19, parágrafo único, e 58, inciso I, da Lei 8.443/1992 c/c o art. 268, inciso I, do Regimento Interno do TCU, fixando-lhe o prazo de 15 (quinze) dias, a contar da notificação, para que comprove perante o Tribunal (art. 23, inciso III, alínea "a", da Lei 8.443/1992, c/c o art. 214, inciso III, alínea "a", do Regimento Interno do TCU) o recolhimento da dívida aos cofres do Tesouro Nacional, atualizada monetariamente desde a data do acórdão até a do efetivo recolhimento, se for paga após o vencimento, na forma da legislação em vigor;
autorizar, desde logo, com fundamento nos art. 28, inciso II, da Lei 8.443/1992, a cobrança judicial das dívidas, caso não atendidas as notificações, conforme prevê o 219, inciso II, do Regimento Interno do TCU;
autorizar, desde logo, o pagamento da dívida em até 36 (trinta e seis) parcelas mensais e consecutivas, nos termos do art. 217 do Regimento Interno, caso solicitado pelos responsáveis, fixando-se o vencimento da primeira parcela em quinze dias, a contar do recebimento da notificação, e o das demais a cada trinta dias, devendo incidir sobre cada parcela, os encargos legais devidos, na forma prevista na legislação em vigor; 
alertar os responsáveis de que a falta de comprovação do recolhimento de qualquer parcela importará o vencimento antecipado do saldo devedor, nos termos do § 2º do art. 217 do Regimento Interno deste Tribunal; 
encaminhar cópia do Acórdão que vier a ser proferido, bem como do relatório e do voto que o fundamenta ao Procurador-Chefe da Procuradoria da República do Ceará, para a adoção das medidas que entender cabíveis, em conformidade com o art. 16, § 3º, da Lei 8.443/1992 c/c o art. 209, § 7º, do Regimento Interno do TCU, informando-lhe que o inteiro teor da deliberação pode ser consultado no endereço www.tcu.gov.br/acordaos;
encaminhar cópia do Acórdão que vier a ser proferido ao Banco do Nordeste do Brasil S.A. e aos responsáveis, para ciência, informando que a presente deliberação, acompanhada do Relatório e do Voto que a fundamenta, está disponível para a consulta no endereço www.tcu.gov.br/acordaos, além de esclarecer que, caso requerido, o TCU poderá fornecer sem custos as correspondentes cópias, de forma impressa."
PARECER DO MINISTÉRIO PÚBLICO QUE ATUA JUNTO A ESTE TRIBUNAL DE CONTAS DA UNIÃO
6.	Encaminhados os autos ao MP/TCU, o ilustre procurador Marinus Eduardo De Vries manifestou-se "de acordo" com a proposta formulada pela Unidade Técnica (peça 174) .
	É o Relatório.

Romario Fernandes Rafael (25.393/OAB-CE) e Francisco Erivelto Lima dos Santos (36.064/OAB-CE), representando Francisco Rodrigo Josino Amaral; Rahamon Freire de Sousa Bezerra (34.296/OAB-CE), representando Marcos Paulo Campos Cavalcanti de Mello.

Procurador Marinus Eduardo De Vries Marsico.

TOMADA DE CONTAS ESPECIAL. BANCO DO NORDESTE DO BRASIL. NÃO COMPROVAÇÃO DA BOA E REGULAR APLICAÇÃO DOS RECURSOS REPASSADOS POR MEIO DE CONVÊNIO. CONTAS IRREGULARES, DÉBITO E MULTA. 1. A não comprovação da boa e regular aplicação da integralidade dos recursos recebidos por meio de convênio enseja o julgamento pela irregularidade das contas e pela condenação em débito e multa dos responsáveis. 2. Nos termos do art. 12, §3º da Lei nº 8.443/1992, aplicam-se os efeitos da revelia àqueles que, mesmo regularmente citados, se mantêm silentes, não apresentando razões de defesa, nem recolhendo o débito a eles imputado aos cofres públicos.

TOMADA DE CONTAS ESPECIAL (TCE)

Secretaria de Controle Externo de Tomada de Contas Especial (SecexTCE).

Cuidam os autos de Tomada de Contas Especial instaurada pelo Banco do Nordeste do Brasil S/A (BNB) , em razão da não comprovação da regular aplicação dos recursos repassados por meio do Convênio 2010/0167, firmado entre o BNB e o Instituto de Juventude Contemporânea, que tinha por objeto "elaborar um diagnóstico institucional e organizacional de organizações da sociedade civil, na RM de Fortaleza e no Sertão Central, auxiliando na construção de cenários futuros de oportunidades de parcerias estratégicas com foco na mobilização do combate à pobreza, empreendida pelo Banco do Nordeste do Brasil S/A.".
2.	As irregularidades tratadas nestes autos foram delimitadas no parecer instrutivo contido na peça 92, consubstanciando-se em 2 irregularidades com imputação de débito atreladas a 3 responsáveis e 1 irregularidade sem imputação de débito atrelada a um único responsável.
3.	Foram, então, promovidas as citações do Instituto de Juventude Contemporânea, do Sr. Francisco Rodrigo Josino Amaral, Diretor-Presidente do aludido Instituto no período de 30/7/2009 a 24/8/2011, e do Sr. Marcos Paulo Campos Cavalcanti de Mello, também Diretor-Presidente do referido Instituto, mas no período de 25/8/2011 a 5/3/2012. Chegou-se a apontar a Sra. Débora Marjorie Soares Barbosa Saraiva, Diretora-Presidente no período de 6/3/2012 a 22/6/2021, também como responsável. No entanto, em virtude do da modicidade dos valores geridos durante sua gestão, foi, de plano, proposta sua exclusão, razão pela qual determino o arquivamento do feito em relação a ela. Por fim, foi ainda promovida a audiência do Sr. Edson Ferreira Lima, igualmente Diretor-Presidente do referido Instituto, no período compreendido entre 23/6/2012 a 7/8/2014, mas, no caso dele, sem imputação de débito.
4.	Feito esse necessário histórico, anoto que o recente advento da Resolução-TCU 344/2022 inaugurou, neste Tribunal, novas regras de prescrição. 
5.	Seu art. 18 faz incidir as normas supervenientes sobre os processos pendentes de trânsito em julgado até a data de sua publicação, o que impõe a análise dos requisitos de prescrição ao caso presente. 
6.	Nesse passo, o art. 2º da mencionada resolução prevê que prescrevem em cinco anos as pretensões punitiva e de ressarcimento, contados dos termos iniciais indicados no artigo 4°, conforme cada caso.
7.	No caso em exame, a irregularidade sancionada se deu em 27/12/2012 (data final da vigência do convênio, para os responsáveis que geriram os recursos conveniados) ou 25/2/2013 (data final para apresentação da prestação de contas, para o responsável que não a apresentou) e o ato de ordenação da citação pelo TCU ocorreu em 9/3/2020 (peça 94) . Na fase interna os responsáveis foram notificados em 10/10/2019 (peças 9 a 34) .
8.	Portanto, consumada a prescrição, cumpre arquivar a presente tomada de contas especial.
9.	Em face do exposto, Voto no sentido de que seja adotado o Acórdão que ora submeto à consideração deste Colegiado.
TCU, Sala das Sessões, em 22 de novembro de 2022.
ANTONIO ANASTASIA 
Relator